【裁判字號】    95,上更(一),30
【裁判日期】    950516
【裁判案由】    偽造文書等
【裁判全文】
臺灣高等法院刑事判決              95年度上更(一)字第30號
上  訴  人
即  被  告  戊○○
            己○○○
共      同
選任辯護人  林秋萍律師
上列上訴人即被告因偽造文書等案件，不服臺灣桃園地方法院90
年度訴字第479 號，中華民國91年7 月15日第一審判決（起訴案
號：臺灣桃園地方法院檢察署90年度偵緝字第1 號），提起上訴
，及由檢察官移送本院上訴審併辦審理（臺灣桃園地方法院檢察
署92年度偵字第2551號），經判決後，由最高法院第一次發回更
審，及由檢察官移送併案審理（臺灣桃園地方法院檢察署94年度
偵緝字第676 號、第679 號）本院判決如下：
    主  文
原判決撤銷。
戊○○共同連續行使偽造私文書，足以生損害於他人，處有期徒
刑拾月。
己○○○共同連續行使偽造私文書，足以生損害於他人，處有期
徒刑壹年。
    事  實
一、戊○○與己○○○係夫妻，自民國（下同）八十四年十月五
    日起，在桃園縣平鎮市○○路一五四巷十九弄三號住處，由
    戊○○出名擔任互助會首，召集如附表一所示之互助會（各
    會起會時間、參加之會員人數、會款金額及開標日期，均詳
    如附表一所示）。嗣因以會養會漸陷困境致財務窘迫，二人
    竟共同意圖為自己不法之所有，基於行使偽造私文書及詐欺
    取財之概括犯意聯絡，自八十五年四月五日起，連續十一次
    ，由己○○○負責主持開標及冒標，戊○○則在場協助開標
    或收取標金，分別冒用如附表二所示會員之名義（其中丁○○部分係以「溫太太名義」），在空白紙條上標單上書寫所
    出標息之金額，及會員之姓名以為投標會員身分之識別，以
    偽造標單準私文書，並提出行使參與競標並進而得標，再向
    活會會員佯稱係各該會員得標，使被冒標會員及其他活會會
    員陷於錯誤，如數交付會款予戊○○、己○○○，足生損害
    於各活會會員及如附表二所示之各被冒標會員（各次冒標時
    間、冒用會員姓名、所出標息金額及詐得款項，均詳如附表
    二所示）。迄八十七年七月間，戊○○、己○○○夫妻二人
    因無力支付所冒標會員應繳付之會款，即停會並搬離上址。
    經乙○○、甲○○○（原名朱李菊，以朱其英、朱正之、朱
    永之等人之名義參加互助會）等人與其他會員查證後，始知
    受騙。
二、案經乙○○訴由臺灣桃園地方法院檢察署檢察官偵查起訴，
    及由甲○○○訴由臺灣桃園地方法院檢察署檢察官移送本院
    上訴審併案審理。
    理  由
一、訊據被告己○○○，雖坦承有於上揭時、地冒用如附表二所
    示會員名義標會之事實不諱，惟矢口否認有詐欺取財之犯意
    ，辯稱：（一）其在於桃園縣平鎮市召集互助會，期間長達
    十餘年，信用良好，迄停標前，從無延欠會款之情事，乃因
    受經濟不景氣之影響，頻遭會員倒會，終難以撐持，不得已
    始宣佈停標；（二）如附表一所示互助會之開標事宜，向由
    其一手負責，被告戊○○並不知情云云。被告戊○○則矢口
    否認有與被告己○○○共同冒用如附表二所示會員名義標會
    、詐欺取財之情事，並以：其於互助會停標前，在光正化學
    股份有限公司任職，僅偶代收會款，並未與被告己○○○籌
    劃任何互助會事宜等語置辯。
二、經查：
（一）被告己○○○有上開冒用如附表二所示會員名義標會之事
      實，迭據其坦承不諱，核與證人即被害人甲○○○、乙○○、莊福郎、丁○○（即溫太太）、劉清香等人所指訴之
      情節（原審九十一年二月五日及九十一年三月十八日訊問
      筆錄、本院上訴審九十一年十月二十二日、九十二年一月
      二十一日及九十二年二月二十五日訊問筆錄、九十二年四
      月十七日審判筆錄、本院九十五年五月二日審判筆錄）相
      符，並有遭被告冒標如附表一編號一至四所示之互助會會
      單四紙附在卷，可資佐證。
（二）證人甲○○○、丙○○○、丁○○於原審調查及本院審理
      時，均指證：「開標多由被告己○○○主持，但被告戊○○會幫忙將標單摺好，放在桌上圍成圓圈，筆放中間，並
      翻日曆，由被告己○○○以其翻得日期之單雙，決定開標
      之方向，投標金額相同，則以先翻到者為得標。有時候我
      們送會錢到己○○○的家裡，她不在，我們就交給戊○○
      」、「有時開標日是星期假日，有時是晚上。開標的時間
      在會單上都會記載，有時他們會通知變更開標時間。白天
      及晚上都有開標，二夫妻都有處理開標事宜，在原審九十
      一年一月七日跟法官說，開標的時候，戊○○都有在場摺
      標單、翻日曆等，都實在」等語綦詳（原審九十一年二月
      五日訊問筆錄、本院九十五年五月二日審判筆錄），堪認
      被告戊○○除代收會款外，並參與互助會開標、冒標之執
      行。按被告戊○○與被告己○○○既係夫妻，非但關係密
      切，倘被告戊○○未曾參與互助會之運作而不知被告己○○○有冒標及詐騙之事，自無庸與被告己○○○共同遠赴
      大陸地區避債年餘，所辯未共同參與云云，顯係臨訟卸責
      之詞，被告己○○○附和其說，諉稱其配偶戊○○不知情
      ；證人羅鈺蘅（原名羅桂英）及莊福郎二人於偵查中所稱
      互助會由被告己○○○負責及開標，被告戊○○未幫忙開
      標云云（九十年度桃偵緝字第一號偵查卷第十九頁、第十
      一頁），顯與事實不符，亦無非意在迴護，另被告雖提出
      任職光正股份有限公司之員工職務證明書，均未足援為對
      被告戊○○有利認定之依據。
（三）依被告己○○○所自陳自八十四年間起即遭人倒會三、四
      百萬元，每月尚須支付會款達一、二十萬元，依其當時之
      經濟狀況，並無力支付多組互助會會款，不得已始冒標等
      語，已堪徵被告己○○○於每次冒標時，均明知無經濟能
      力足以償還所冒標之會款；另被告二人於偵查中均供承於
      八十七年七月三十一日即出境赴大陸地區避債，迄八十八
      年七月二十一日始返國。按被告二人甫停會，即遠走大陸
      地區年餘，未出面向被害會員說明原委並為合理之解決，
      益徵被告等於冒用活會會員名義標當時，主觀上即有為自
      己不法所有之意圖甚明。所辯並無詐欺意圖云云，殊無足
      採。
（四）綜上所述，被告戊○○、己○○○二人上開所辯各節，均
      無非卸責之詞，不足採信。本件事證明確，被告二人之犯
      行均堪予認定。
三、按冒用他人名義在標單上書寫姓名，如祇為投標會員身分之
    識別，非表示簽名之意思時，應不生偽造署押之問題；且依
    民間互助會之習慣，會員書寫之標單，通常僅書寫姓名及金
    額而已，由其內容實不足以明瞭其用意何在，必須依互助會
    之習慣或特約，始能瞭解係會員表示競標及標取會之款利息
    之證明，則除非該標單上書明有「標單」二字，僅記載會員
    姓名及利息標單，應屬刑法第二百二十條第一項之準私文書
    而已。又刑法第二百二十條於八十八年四月二十一日業經修
    正公佈，其內容由修正前之「在紙上或物品上之文字、符號
    ，依習慣或特約，足以為表示其用意之證者，關於本章之罪
    ，以文書論」，修正為「在紙上或物品上之文字、符號、圖
    畫、照像，依習慣或特約，足以為表示其用意之證明者，關
    於本章及本章以外各罪，以文書論。錄音、錄影或電磁紀錄
    ，藉機器或電腦之處理所顯示之聲音、影像或符號，足以為
    表示其用意之證明者，亦同。稱電磁紀錄，指以電子、磁性
    或其他無法以人之知覺直接認識之方式所製成之紀錄，而供
    電腦處理之用者」，惟不論依修正前之第二百二十條，或依
    現行法之第二百二十條第一項，上開標單，均符合各該條項
    「以文書論」之規定，二者規定既無差別，爰依刑法第二條
    第一項前段規定之意旨，適用裁判時之法律即現行法第二百
    二十條第一項之規定。核被告戊○○、己○○○二人冒用活
    會會員名義書寫標單參與競標之所為，均係犯刑法第二百十
    六條、第二百二十條第一項、第二百十條之行使偽造準私文
    書罪。被告等偽造準私文書標單後復持之行使，其偽造準私
    文書之低度行為，為行使偽造準私文書之高度行為所吸收，
    僅論以高度之行使偽造準私文書罪。被告二人冒名得標後，
    向各互助會會員及被冒標會員佯稱係某會員得標，致各互助
    會會員及被冒標會員陷於錯誤，而如數交付會款部分，則係
    犯刑法第三百三十九條第一項之詐欺取財罪。其冒標詐欺取
    財犯行，均係同時向多數之互助會會員詐取會款，屬一行為
    觸犯數同種詐欺取財罪名之想像競合犯，應從一詐欺取財罪
    處斷。被告等先後十一次行使偽造準私文書與詐欺取財罪犯
    行，時間緊接，手法相同，所犯又分別為構成要件同之罪名
    ，顯係基於概括之犯意反覆而為，均應依刑法第五十六條連
    續犯之規定，各論以一罪，並均依法加重其刑。又被告等係
    以行使偽造標單之方法達其詐欺取財之目的，所犯行使偽造
    文書罪與詐欺取財罪二罪間有方法結果之牽連關係，為牽連
    犯，應依刑法第五十五條之規定從一重之行使偽造文書罪處
    斷。被告二人就上開犯行，有犯意之聯絡及行為之分擔，應
    論以共同正犯。至被告等所召集如附表一編號五、六所示之
    互助會，既查無冒標情事，因公訴意旨認與前揭有罪部分，
    有連續犯之裁判上一罪關係，爰不另為無罪之諭知。
四、原審對被告二人予以論罪、科刑，固非無見；惟查，原判決
    ：（一）於犯罪事實欄已記載被告在標單上偽造得標金額及
    偽造得標者署押，惟理由欄未敘明是否應成立何種罪名；（
    二）未及就告訴人甲○○○所指訴被告等冒標如附表二所示
    之互助會，而由檢察官移送本院上訴審併辦部分予以審酌；
    （三）未論述被告等未冒標如附表一編號五、六所示之互助
    會，應不另為無罪之諭知；（四）計算被告向各該活會會員
    詐得之款項錯誤，均有未合。被告己○○○之上訴意旨否認
    有詐欺之意圖，被告戊○○之上訴意旨否認有參與偽造準私
    文書及詐欺犯行，被告二人並均求予宣告緩刑，雖均無足取
    ，然原判決既有前述之可議，即屬無可維持，應由本院將原
    判決予以撤銷改判。爰審酌被告二人犯罪之動機在謀取不法
    財物，其手段雖非以暴力為之；然民眾參與互助會，多為儲
    蓄或在有急需時得藉此籌措財源，被告為圖己利，竟虛列及
    冒用會員名義偽造標單參與競標詐取會款，致告訴人及被冒
    標會員受有不貲之損害，然事後已與被害人達成分期償還之
    和解，且被告己○○○犯罪後尚能坦承冒標犯行，態度良好
    等一切情狀，分別量處如主文第二項、第三項所示之刑。至
    供被告等犯罪所用之冒用他人名義之標單，已據被告陳明均
    於冒標後丟棄銷毀，既已滅失而未扣案，自無庸宣告沒收，
    附此敘明。
五、臺灣桃園地方法院檢察署九十四年度偵緝字第六七六號、第
    六七九號移送本院併案意旨另以：告訴人甲○○○另參加以
    被告戊○○名義為會首加集，於八十五年三月十五日起會，
    每會會款五千元，會員連會首共三十五人之民間互助會一會
    （如附表一編號五），在該會中被告等亦有冒標之情事；臺
    灣桃園地方法院檢察署九十二年度偵字第二五五一號移送本
    院上訴審併案意旨以：被告二人參加告訴人羅鈺蘅所召集如
    附表三所示之互助會，均分別於八十五年三月二十五日起至
    八十七年六月十日陸續得標，竟自八十七年七月起拒繳會款
    ，並搬遷他去，合計二人共詐得會款一百四十六萬元。因認
    被告等此部分亦涉有詐欺罪嫌云云。惟按犯罪事實應依證據
    認定之，無證據不得認定其犯罪事實，刑事訴訟法第一百五
    十四條第二項定有明文。又刑法第三百三十九條第一項詐欺
    罪之成立，以意圖為自己或第三人不法所有，以詐術使人將
    本人或第三人之物交付為構成要件。所謂以詐術使人交付，
    必須被詐欺人因其詐術而陷於錯誤，若其所用方法，不能認
    為詐術，亦不致使人陷於錯誤，即不構成該罪（最高法院四
    十六年台上字第二六０號判例意旨參照）。經查：
（一）告訴人甲○○○雖指述被告等有冒標之犯行，然未能指明
      被告等係於何時間、冒用何人之名義標會；檢察官將此部
      分移送本院併辦，亦未能提出任何之相關證據以供本院審
      酌。
（二）被告等有參加告訴人羅鈺蘅招集如附表三所示之互助會一
      情，固據告訴人羅鈺蘅提出會單為證。然被告在各會中均
      有繳交十會以上之會款，甚且大部分已參加數年，繳納多
      達二、三十會之會款，尚難認被告在數年前參加告訴人羅
      鈺蘅招集如附表三所示互助會之始，即有詐欺標取會款之
      不法所有意圖。況參加互助會標取會款，原為會員之權利
      ，倘無特殊不法情事，難以會員得標領取會金後，未依約
      按期繳付會款，遽以推認該會員參加互助會，乃詐術之施
      用，並認該會員在參加互助會之初，即有詐欺取財之意圖
      。難以詐欺取財罪責相繩。
（三）上開檢察官移送併辦之二部分，被告二人之犯罪尚屬不能
      證明，難認與前揭經論罪、科刑部分，有何連續犯之裁判
      上一罪關係，本院無從併予審判，應退由臺灣桃園地方法
      院檢察署檢察官另行偵辦。
據上論斷，應依刑事訴訟法第三百六十九條第一項前段、第三百
六十四條、第二百九十九條第一項前段，刑法第二條第一項前段
、第二十八條、第五十六條、第二百十六條、第二百二十條第一
項、第二百十條、第三百三十九條第一項、第五十五條，罰金罰
鍰提高標準條例第一條前段，判決如主文。
本案經檢察官吳國南到庭執行職務。
中    華    民    國    95    年    5     月    16    日
                  刑事第十五庭審判長法  官  吳昭瑩
                                    法  官  王梅英
                                    法  官  王麗莉
以上正本證明與原本無異。
如不服本判決，應於收受送達後十日內向本院提出上訴書狀，其
未敘述上訴之理由者並得於提起上訴後十日內向本院補提理由書
（均須按他造當事人之人數附繕本）。
                                    書記官  洪秋帆
中    華    民    國    95    年    5     月    18    日
附錄：本案論罪科刑法條全文
刑法第二百十六條：
行使第二百十條至第二百十五條之文書者，依偽造、變造文書或
登載不實事項或使登載不實事項之規定處斷。
刑法第二百二十條第一項：
在紙上或物品上之文字、符號、圖畫、照像，依習慣或特約，足
以為表示其用意之證明者，關於本章及本章以外各罪，以文書論
。
刑法第二百十條：
偽造、變造私文書，足以生損害於公眾或他人者，處五年以下有
期徒刑。
刑法第三百三十九條第一項：
意圖為自己或第三人不法之所有，以詐術使人將本人或第三人之
物交付者，處五年以下有期徒刑、拘役或科或併科一千元以下罰
金。


司法院資訊處製作；財團法人民間司法改革基金會備份。
